ACORDAO-COMPLETO-2487948

ACÓRDÃO 1617/2021 ATA 25/2021 - PLENÁRIO

VISTOS, relatados e discutidos estes autos de embargos de declaração interpostos pela Secretaria Nacional de Portos e Transportes Aquaviários do Ministério de Infraestrutura (Minfra) contra o Acórdão 893/2021-TCU-Plenário;
ACORDAM os Ministros do Tribunal de Contas da União, reunidos em sessão da Primeira Câmara, ante as razões expostas pelo relator, em:
9.1. conhecer dos embargos de declaração para, no mérito, rejeitá-los;
9.2. dar ciência dessa deliberação ao embargante, aos responsáveis e aos interessados.

Embargos de declaração opostos contra acórdão que expediu determinação no âmbito de representação autuada em face de irregularidades ocorridas em contrato de arrendamento firmado para  administrar, operar e realizar os investimentos necessários na malha ferroviária dentro do Porto de Santos.

Autoridade Portuaria de Santos S.a.

3. Interessados/Responsáveis/Recorrentes:
3.1. Interessados: Agência Nacional de Transportes Aquaviários (04.903.587/0001-08); All - América Latina Logistica Malha Norte (24.962.466/0001-36)
3.2. Responsável: Portofer Transporte Ferroviario Ltda (03.835.338/0001-51)
3.3. Recorrente: Ministério dos Transportes, Portos e Aviação Civil (extinta) (37.115.342/0001-67).

13.1. Ministros presentes: Ana Arraes (Presidente), Walton Alencar Rodrigues (Relator), Benjamin Zymler, Aroldo Cedraz, Raimundo Carreiro, Bruno Dantas e Jorge Oliveira.
13.2. Ministro-Substituto convocado: Marcos Bemquerer Costa.
13.3. Ministros-Substitutos presentes: Augusto Sherman Cavalcanti, André Luís de Carvalho e Weder de Oliveira.

ACORDAO-COMPLETO-2547431

Acórdão 1911/2022 - Plenário

ACORDAO-COMPLETO-2539436

Acórdão 1566/2022 - Plenário

WALTON ALENCAR RODRIGUES

Ministro Walton Alencar Rodrigues.

Trata-se de embargos de declaração opostos pela Secretaria Nacional de Portos e Transportes Aquaviários do Ministério de Infraestrutura (Minfra) contra o Acórdão 893/2021-TCU-Plenário, por meio do qual o Tribunal determinou, à Autoridade Portuária de Santos S.A. que se abstenha de efetuar a prorrogação do Contrato de Arrendamento DP/25.2000, firmado com as concessionárias Ferronorte S.A. e Ferrovias Bandeirantes S.A., e que se encerrará em junho de 2025.
Estes autos versam sobre representação em cumprimento ao disposto no item 9.10.2 do Acórdão 562/2012-TCU-Plenário, rel. E. Ministro José Múcio Monteiro, sobre irregularidades ocorridas no Contrato de Arrendamento DP/25.2000.
O referido contrato foi celebrado em 28/6/2000, entre a Companhia Docas do Estado de São Paulo (Codesp) , atual Autoridade Portuária de Santos S.A (SPA) , e as concessionárias Ferrovias Norte Brasil e Ferroban, que passariam a compor a Portofer Transportes Ferroviários Ltda. (Portofer) , a sociedade de propósito específico (SPE) , criada para administrar, operar e realizar os investimentos necessários na malha ferroviária dentro do Porto de Santos.
O embargante alegou omissão no voto que fundamentou o Acórdão 893/2021-TCU-Plenário, em relação aos itens:
a) 9.2 que determinou à Autoridade Portuária de Santos S.A. que se abstenha de efetuar a prorrogação do Contrato de Arrendamento DP/25.2000, firmado com as concessionárias Ferronorte S.A. e Ferrovias Bandeirantes S.A. O item 
b) 9.3 que determinou à Secretaria Nacional de Portos e Transportes Aquaviários (SNPTA/MInfra) , nos termos art. 250, II, do Regimento Interno do TCU, que, no prazo de noventa dias, elabore plano de ação, contendo descrição das etapas, cronogramas e respectivos responsáveis, com vistas aos atos necessários ao encerramento, encontro de contas e fiscalização do Contrato DP/25.2000 e à continuidade da prestação dos serviços de transporte ferroviário no Porto de Santos. Após a devida instrução técnica.
Aduziu haver omissão na medida em que o Tribunal ao determinar que não haja a prorrogação do Contrato de Arrendamento DP/25.2000 em seu término em 2025, justificando, para tanto, que já teria transcorrido, aproximadamente, 80% do seu período de execução, deixou de se manifestar sobre a possibilidade da rescisão antecipada do contrato. 
Argumenta o embargante que a possibilidade de rescisão antecipada do Contrato de Arrendamento DP/25.2000 permitiria que a Autoridade Portuária de Santos S.A estabelecesse novo contrato administrativo sem os vícios apontados pelo TCU, sendo possível o estabelecimento de novas obrigações e investimentos para a prestação adequada das atividades relativas à malha ferroviária em questão.
Requer o conhecimento e o provimento dos presentes embargos para que este Tribunal se manifeste acerca das omissões arguidas.
	       É o relatório.

8.1. Ana Cristina Fecuri (125.181/OAB-SP) e outros, representando Portofer Transporte Ferroviario Ltda.  
8.2. Aleksanders Mirra Novickis (232.482/OAB-SP) e outros, representando Portofer Transporte Ferroviario Ltda e All - América Latina Logistica Malha Norte;  
8.3. Gabriel Nogueira Eufrasio (6745/OAB-CE) e outros, representando Autoridade Portuaria de Santos S.A.

Não atuou.

EMBARGOS DE DECLARAÇÃO EM REPRESENTAÇÃO. CONTRATO DE ARRENDAMENTO DP/25.2000. AUTORIDADE PORTUÁRIA DE SANTOS. CONCESSIONÁRIAS DE FERROVIAS FERRONORTE S.A. (FERROVIAS NORTE BRASIL) E FERROVIAS BANDEIRANTES S.A. (FERROBAN). PORTOFER. CONHECIMENTO. AUSÊNCIA DE OMISSÕES NA DECISÃO EMBARGADA. NÃO-PROVIMENTO.

REPRESENTAÇÃO (REPR)

Secretaria de Fiscalização de Infraestrutura Portuária e Ferroviária (SeinfraPor).

Trata-se de embargos de declaração opostos pela Secretaria Nacional de Portos e Transportes Aquaviários do Ministério de Infraestrutura (Minfra) , contra o Acórdão 893/2021-TCU-Plenário, por meio do qual o Tribunal determinou à Autoridade Portuária de Santos S.A. que se abstenha de efetuar a prorrogação do Contrato de Arrendamento DP/25.2000, firmado com as concessionárias de ferrovias Ferronorte S.A. (Ferrovias Norte Brasil) e Ferrovias Bandeirantes S.A. (Ferroban) .
Estes autos versam sobre a representação referente a irregularidades ocorridas no Contrato de Arrendamento DP/25.2000, celebrado em 28/6/2000, entre a Companhia Docas do Estado de São Paulo (Codesp) , atual Autoridade Portuária de Santos S.A. (SPA) , e as concessionárias Ferrovias Norte Brasil e Ferroban.
As duas concessionárias compuseram a Portofer Transportes Ferroviários Ltda. (Portofer) , sociedade de propósito específico (SPE) , criada para administrar, operar e realizar os investimentos necessários na malha ferroviária dentro do Porto de Santos.
O embargante alegou omissão no voto que fundamentou o Acórdão 893/2021-TCU-Plenário, porquanto o Tribunal, ao determinar que não houvesse a prorrogação do Contrato de Arrendamento DP/25.2000, com previsão de término em junho 2025, justificando, para tanto, que já teria transcorrido, aproximadamente, 80% do seu período de execução, deixou de manifestar-se sobre a possibilidade da rescisão antecipada do contrato. 
Cita os itens 9.2 e 9.3 do Acórdão 893/2021-TCU-Plenário, que transcrevo, para suscitar a referida omissão:
9.2 determinar à Autoridade Portuária de Santos S.A. que se abstenha de efetuar a prorrogação do Contrato de Arrendamento DP/25.2000, firmado com as concessionárias Ferronorte S.A. e Ferrovias Bandeirantes S.A.;
9.3 determinar à Secretaria Nacional de Portos e Transportes Aquaviários (SNPTA/MInfra) , nos termos art. 250, II, do Regimento Interno do TCU, que, no prazo de noventa dias, elabore plano de ação, contendo descrição das etapas, cronogramas e respectivos responsáveis, com vistas aos atos necessários ao encerramento, encontro de contas e fiscalização do Contrato DP/25.2000 e à continuidade da prestação dos serviços de transporte ferroviário no Porto de Santos. Após a devida instrução técnica.
Ressalta o embargante que, após proferidos o voto e acórdão, restou pacífica a necessidade de nova contratação, sendo que a rescisão antecipada do contrato permitiria novo contrato administrativo, sem os vícios apontados pelo TCU, sendo possível o estabelecimento de novas obrigações e investimentos, para a adequada prestação das atividades relativas à malha ferroviária.
Requer o conhecimento e o provimento dos presentes embargos para que este Tribunal se manifeste acerca das omissões arguidas.
Feito esse breve resumo passo a decidir.
Conheço dos embargos por atenderem aos requisitos previstos nos artigos 32, inciso II, e 34 da Lei 8.443/1992.
Não procede a alegação de omissão no Acórdão 893/2021-TCU-Plenário, quanto aos itens 9.2 e 9.3, no que se refere à possibilidade da rescisão antecipada do contrato. 
Conforme consta do voto, a suposta inviabilidade de competição, com base na inferência de que o serviço a ser prestado seria o mais adequado à plena satisfação do objeto do contrato, não se concretizou. Disso decorreria que as evidências das irregularidades, elencadas na representação, seriam suficientes para ensejar novo contrato, com regular procedimento licitatório. 
Ora, dado que 80% do prazo de execução do contrato já havia transcorrido, o Tribunal apenas determinou que ele não fosse, em nenhuma hipótese, renovado, bem como que se procedesse ao acompanhamento das providências necessárias, para que o futuro procedimento licitatório e a prestação dos serviços não repetissem os erros e as impropriedades identificadas nos autos.
Assim, no voto que fundamentou o referido acórdão, deixei assente que objeto da análise era a adequação do contrato. A definição do momento da nova licitação cabe exclusivamente aos responsáveis, que deveriam fazê-lo, com o devido planejamento, conforme transcrevo a seguir:
Tanto em havendo a extinção antecipada do Contrato, ou, até mesmo, considerando seu término apenas em 2025, várias etapas precisarão ser realizadas, entre elas, questões envolvendo os seguintes aspectos: estudos de viabilidade; definição preliminar da modelagem; identificação dos investimentos; consultas e audiências públicas; e identificação e fiscalização da interface entre o ajuste antigo e o que vier a ser firmado, haja vista que a Portofer, provavelmente, executa obras e manutenções que podem se estender após a finalização do Contrato DP/25.2000.
Portanto, em relação ao item 9.2 do Acórdão 893/2021-TCU-Plenário, o Tribunal buscou apenas definir o marco final para a continuidade do Contrato de Arrendamento DP/25.2000, ou seja, até junho de 2025, data do seu termo final, sem colocar nenhum obstáculo à extinção antecipada do vínculo, em havendo interesse público que o justifique.
Por sua vez, no que diz respeito ao item 9.3 do referido acórdão, ainda conforme o trecho do voto citado acima, dada a complexidade da gestão da malha ferroviária no Porto de Santos, envolvendo muitos atores e interesses econômicos, faz-se necessário plano de ação que permita o planejamento e a fiscalização, com vistas a garantir o adequado encerramento, encontro de contas e fiscalização do Contrato DP/25.2000, bem como a continuidade da prestação dos serviços de transporte ferroviário no Porto de Santos.
Ante à ausência das omissões alegadas na deliberação embargada, rejeito os declaratórios e voto por que o Tribunal acolha a minuta de acórdão que submeto à apreciação do colegiado. 
TCU, Sala das Sessões, em 7 de julho de 2021.
WALTON ALENCAR RODRIGUES 
Relator